【裁判字號】    90,上易,2768
【裁判日期】    900925
【裁判案由】    誣告
【裁判全文】
臺灣高等法院刑事判決                            九十年度上易字第二七六八號
    上  訴  人
    即  被  告  丙○○
右上訴人因誣告案件，不服臺灣板橋地方法院八十九年度易字第二三六四號，中華民
國九十年六月二十九日第一審判決 (起訴案號：臺灣板橋地方法院檢察署八十九年度
偵緝字第七二七號)提起上訴，本院判決如左：
    主  文
原判決撤銷。
丙○○未指定犯人，而向該管公務員誣告犯罪，處有期徒刑肆月，如易科罰金，以參
佰元折算壹日。
    事  實
一、丙○○明知伊向發票人黃秀琴借用，發票日期為民國八十八年十一月十五日、付
    款人為台北國際商業銀行板橋分行、帳號為一七０─０一─00000000號
    、票據號碼為ＱＣ0000000號、發票金額為新台幣（下同）六萬元之支票
    乙紙，係其於八十八年八月初交予甲○○，除償還先前之債務四萬元外，另託其
    代為調現二萬元，甲○○隨即於同年九月底某日將該紙支票轉讓予乙○○，乙○○並於到期前交予美商美國安泰人壽保險股份有限公司存入該公司在台北銀行松
    隆分行之帳戶內，俟到期時再行提示。詎丙○○明知該紙支票並未遺失，竟因一
    時無法兌現，乃於八十八年十一月九日，向台北國際商業銀行板橋分行謊稱上開
    支票業於八十八年九月十五日在台北縣土城市○○路公共電話亭上遺失，除填具
    遺失票據申報書除申請止付外，並請轉送台北市政府警察局及台北縣警察局協助
    偵查侵占遺失物者之侵占罪嫌，而未指定犯人誣告他人侵占上開遺失支票。嗣上
    開支票屆期提示遭退票後，經台北市票據交換所函請台北市政府警察局信義分局
    偵辦時，始查悉上情。
二、案經台北市政府警察局信義分局移請台灣板橋地方法院檢察署檢察官偵查起訴。
    理  由
一、訊據上訴人即被告丙○○對於其於八十八年十一月九日，向台北國際商業銀行板
    橋分行報稱上開支票業於八十八年九月十五日在台北縣土城市○○路公共電話亭
    上遺失，除填具遺失票據申報書除申請止付外，並請轉送台北市政府警察局及台
    北縣警察局協助偵查侵占遺失物者之侵占罪嫌之事實固不諱言，惟否認有右開犯
    行，辯稱：伊並不認識乙○○、甲○○、黃耀慶等人，上開六萬元支票實係伊於
    八十八年八月間某日晚上在土城市○○路廣福樓餐廳附近的公共電話亭遺失的，
    當時伊係在該電話亭打電話給朋友林兆模，打完後忘了將放在電話上面黑色的皮
    包拿走，後來回到土城市○○路住處才發現皮包不見了，才又回去公共電話亭找
    ，但已不見了，當時該皮包內除有前開支票外，尚有信用卡申請資料、保險單（
    國泰公司）、香煙、機車駕照、行照、身分證等物，後來因發票日期將屆，才於
    八十八年十一月九日前去報遺失，也有向土城市戶政事務所、板橋監理站辦理身
    分證及駕駛執照遺失云云。
二、經查：
  （一）證人甲○○於原審到庭結證稱：『我與被告認識大約至今大約一年多左右，
        是於八十八年一月初或八十七年十二月底在朋友綽號「長腳」位於板橋市○○街不詳號碼處打麻將，被告當時也有一起打，我第一次是如此認識被告，
        那天打麻將是三百、一百，另外尚有姓名不詳之朋友一起打麻將，認識後有
        時被告打電話給我跟我聊天，他提過他在五股工業區的雪鐵龍汽車場工作，
        他做汽車烤漆外包。我有去過他任職的公司看過被告幾次，被告於不詳時間
        在「長腳」處向我借二萬五千元現金，隔了二、三個月又在我家向我借得二
        萬五千元的支票，但到期日有還我一萬元，所以他共還欠我四萬元，我經常
        到他工廠向他要這筆錢，後來他於八十八年八月初某日在他任職的工廠交給
        我上開六萬元支票，他是要以該支票兌現後先還我二萬元，我要還給他四萬
        元，但我不同意，我要求他還我四萬元，所以我只願意給他二萬元，他不同
        意，所以他於票到期前十幾天到我板橋市○○街住處說不能將票提示，否則
        會遭退票，我是於八十八年九月底在我文聖街的住處將票交給我姐姐乙○○
        ，因她是安泰保險公司主任，是她在支票上受款人處蓋上安泰公司章，是他
        們公司去提示，她是要交安泰公司的保險費。』等語（見原審卷第三十二頁
        ），而證人乙○○亦到庭結證稱：「（上開支票是何人交給你？）是八十八
        年九月、十月，甲○○在板橋市○○街的住處交給我，他說票是別人給他的
        。」等語（見同上卷第三十三頁），另證人黃耀慶亦到庭結證稱：『（是否
        認識被告丙○○？）是的，我的綽號叫「長腳」，我也認識甲○○，我是先
        認識甲○○，他於八十八年九月二十一日地震前幾個月帶被告到我家板橋市
   ○○街一一０巷八號三樓打麻將，當時打三百、一佰，在這之前不詳時間有
        其他人帶被告到我家打麻將，我回家看到被告在我家打麻將，這是我第一次
        看到被告是上開情形。告訴人與被告認識，他們來我家打麻將好幾次，他們
        均有聊天：：：』等語（見原審卷第一一０頁），證人林榮華且到庭結證稱
        ：「（是否認識丙○○及甲○○）我都認識，丙○○和我均是噴漆師傅，他
        在五股廠，我在板橋廠工作」、『我會認識甲○○是大約三年前在綽號「長
        腳」家中打麻將認識甲○○，後來我有帶丙○○打過一次麻將』、『當時我
        帶丙○○去打麻將後，葉就自行前往「長腳」家打麻將』、『（如何知悉丙○○有自行前往「長腳」家打麻將？）因我住處在「長腳」家附近，我偶爾
        去時，有聽到他們談起丙○○向甲○○及「長腳」借錢之事』、「我有問過
        丙○○為何要報遺失，丙○○說他有向甲○○說不要將支票提示，但他不聽
        」等語（見原審卷第一七二、一七三頁）；是被告辯稱伊並不認識甲○○，
        亦未將右開支票交予甲○○云云，已不足採信。
  （二）被告雖辯稱伊於皮包遺失後，除向銀行申報掛失止付外，並分別向土城市戶
        政事務所、板橋監理站申辦身分證及駕駛執照遺失云云。惟經原審法院分別
        向台北縣土城市戶政事務所及交通部公路局台北區監理所板橋監理站函查被
        告申報遺失情形之結果：被告係於八十九年三月十五日申請補領國民身分證
        ，並申報於八十九年二月中旬在板橋市遺失，另於八十八年七月十六日申請
        補發重型機車駕駛執照，此有台北縣土城市戶政事務所九十年五月十七日九
        十北縣土戶字第九００四六六四號函附之補領國民身分證申請書影本、交通
        部公路局台北區監理所板橋監理站九十年五月十七日九０北監板二字第九０
        ０二三三七號函附之汽機車駕駛人審驗暨各項異動登記書影本各乙份附卷（
        見原審卷第一五九、一六０、一六二、一六三頁）可稽；又被告於八十八年
        十一月九日向台北國際商業銀行板橋分行申報右開支票係於八十八年九月十
        五日在土城市○○路公共電話亭上遺失，亦有票據掛失止付通知書影本乙紙
        、遺失票據申報書影本乙紙在卷可憑（見偵查卷第十至十一頁）；是果真被
        告確未將右揭支票交予甲○○，而係如其所稱支票、駕照、身分證等物於八
        十八年八月間在土城市○○路公共電話亭上遺失，何以上開三樣證件申報遺
        失之時間、地點均不相同，更何況被告申請補發機車駕照之時間更早在其遺
        失支票時間之前，顯見其前開所辯不實。此外，復有右開掛失止付票據提示
        人資料查報表影本乙紙、被告於八十八年十一月九日向台北國際商業銀行板
        橋分行謊報上開支票遺失所填寫之遺失票據申報書影本、票據掛失止付通知
        書影本各乙紙在卷（見偵查卷第九至十一頁）可按，事證至為明確。
三、綜上所述，顯見被告明知上開支票已因清償債務及調借現金而交付予甲○○，並
    未遺失。是被告右開所辯各節，顯係事後圖卸責之詞，不足採信。本件事證明確
    ，被告犯行，堪予認定。至被告丙○○及證人甲○○經原審囑託法務部調查局對
    其二人分別實施測謊，經該局以「控制問題法」、「混合問題法」施測結果：證
    人甲○○稱：「系爭支票不是渠檢到的」，經測試呈情緒波動之反應，研判有說
    謊；被告丙○○稱：「渠與甲○○沒有金錢往來」、「渠沒有將系爭支票交給甲○○」、「系爭支票是渠遺失的」，經測試無情緒波動之反應，研判未說謊；有
    該局八十九年九月十九日（八九）陸（三）字第八九０六六四六三號鑑定通知書
    乙紙在卷（見原審卷第六十四頁）可參。惟按所謂「測謊」係指檢測人（施測者
    ）對受測人以測謊儀器實施檢測，檢測中由檢測人向受測人就預定問題發問，受
    測人回答問題時經由儀器紀錄受測人之心理及生理反應，再由檢測人就紀錄判別
    解讀，製作成報告載明受測人種種反應是否顯示說謊或未說謊者而言。是知測謊
    並非針對「謊言」本身加以偵測，而係針對受測人於檢測過程中，回答預定問題
    時，經測謊儀器紀錄其循環系統、呼吸系統及膚電反應等各項資料，再由檢測人
    就該等資料研判，探求受測人反應是否正常或異常，而判別受測人有無說實話之
    活動；是受測人有無說謊之依據，係以其答話時之「生理及心理」紀錄圖表為主
    要判讀對象。本件被告丙○○於實施測謊時之回答雖無情緒波動反應，僅足以證
    明依受測紀錄所示，被告於該次受測時就「渠與甲○○沒有金錢往來」、「渠沒
    有將系爭支票交給甲○○」、「系爭支票是渠遺失的」等問題所為回答，無情緒
    波動之反應，惟該部分否認犯罪之回答與事實是否相符，仍自應就其他卷證，依
    經驗法則與論理法則而為判斷，並不得僅援引該鑑定資料即為對被告有利認定之
    唯一依據。再者，被告於原審之辯護人雖聲請將證人黃耀慶送測謊鑑定，惟本院
    認本件事證已臻明確，已無再送測謊之必要，均附此敘明。
四、核被告所為，係犯刑法第一百七十一條第一項之未指定犯人誣告罪。原審因予論
    罪科刑，固非無見，惟按對於被告為刑罰裁量時，必須以行為人之罪責為依據，
    而選擇與罪責程度相當之刑罰種類，並確定與罪責程度相稱之刑度。縱使基於目
    的性之考量，認定有犯罪預防之必要，而必須加重裁量時，亦僅得在罪責相當性
    之範圍內為加重，不宜單純為強調刑罰之威嚇功能，而從重超越罪責程度為裁量
    ，務求「罪刑相當」。經查：本件認定之犯罪事實僅為被告於上開時地申報六萬
    元之支票一紙遺失，未指定犯人誣告他人犯侵占遺失物罪，而申報遺失之支票面
    額尚非龐大，且僅申報遺失支票一次，並非連續多次申報，犯罪之情狀尚非極為
    重大，雖被告於本案調查期間，又向原審自訴甲○○涉嫌侵占遺失物罪（原審八
    十九年度自字第三０號），惟該次自訴行為是否誣告甲○○犯罪，應由偵查機關
    另行偵辦及承審法院另行處刑，尚難因此即對被告本件行為量處有期徒刑七月之
    重刑，並令人監獄執行。原審未審酌前情，量處重刑，即有違「罪刑相當」之原
    則，而有未洽。被告上訴意旨否認犯罪雖無理由，但原判決既有前開可議之處，
    自應將原判決予以撤銷改判。爰審酌被告無不良素行，僅因一時無現金存入帳戶
    供支票兌現，即以支票遺失為由向銀行申報掛失止付，及其犯後態度等一切情狀
    ，量處如主文第二項所示之刑，並諭知易科罰金之折算標準，以示懲儆。
據上論斷，應依刑事訴訟法第三百六十九條第一項前段、第三百六十四條、第二百九
十九條第一項前段，刑法第一百七十一條第一項、第四十一條第一項，罰金罰鍰提高
標準條例第一條前段、第二條，如主文。
本案經檢察官彭坤業到庭執行職務。
中      華      民      國    九十      年      九      月    二十五    日
                              臺灣高等法院刑事第四庭
                                  審判長法  官  蔡  永  昌
                                        法  官  陳  榮  和
                                        法  官  徐  昌  錦
右正本證明與原本無異。
不得上訴。
                                        書記官  吳  金  來
中      華      民      國    九十      年      九      月     二十六   日
附錄    本判決論罪科刑法條：
中華民國刑法第一百七十一條
 (未指定犯人誣告罪)
未指定犯人，而向該管公務員誣告犯罪者，處一年以下有期徒刑、拘役或
三百元以下罰金。
未指定犯人，而偽造、變造犯罪證據，或使用偽造、變造之犯罪證據，致
開始刑事訴訟程序者，亦同。


司法院資訊處製作；財團法人民間司法改革基金會備份。
